臺灣高等法院刑事判決　　　　　　 91年度上更(二)字第513號
上　訴　人　臺灣士林地方法院檢察署檢察官
上　訴　人
即　被　告　乙○○
選任辯護人　古嘉諄律師
　　　　　　江如蓉律師
　　　　　　張家琦律師
上　訴　人
即　被　告　丙○○
選任辯護人　劉秉鈞律師
　　　　　　顏維助律師
被　　　告　丁○○
選任辯護人　王傳賢律師
上列上訴人等因過失致死案件，不服臺灣士林地方法院85年度訴
字第251號，中華民國85年9月30日第一審判決（起訴案號：臺灣
士林地方法院檢察署85年度偵字第782號）提起上訴，經最高法
院第二次發回更審，本院判決如下：
    主  文
原判決關於乙○○、丙○○、丁○○部分撤銷。
乙○○、丙○○、丁○○從事業務之人，因業務上之過失致人於
死，乙○○處有期徒刑壹年陸月，丙○○處有期徒刑壹年貳月，
丁○○處有期徒刑壹年肆月；丙○○緩刑年。
    事  實
一、乙○○自民國（下同）82年11月起，擔任行政院國軍退除役
    官兵輔導委員會臺北榮民總醫院（下稱臺北榮民總院）放射
    線部主任，為該部最高行政主管，放射線部下轄有呼吸循環
    放射科、消化系統放射科、神經放射科、骨骼關節科、小兒
    放射科、超音波科、泌尿生殖放射科、磁振造影科（各科均
    掌與權責"規定，乙○○身為放射線部之部主任，承院長、
    副院長之命與指導監督，處理下列事項：（一）主管業務之
    策劃、推進與建議、（二）所屬醫師與職員工作之調配、監
    督與考核、（三）放射部學術、技術之指導與訓練、（四）
    行政事務之處理、（五）上級指派或臨時交辦任務等事項。
    丙○○自83年7月起，擔任該部主治醫師，依照上揭"員工之
    職掌與權責"之規定，處理（一）依每月公布之醫師週排班
    表、每月值班表與代班表執行病患各項檢查、判讀，以及介
    入性治療、同時指導、監督一起工作之住院醫師、實習醫師
    、技術人員及護理人員，以維持安全、品質與效率。（二）
    出席各項學術及病歷討論會。（三）研究計劃之執行，論文
    之撰寫。（四）對住院醫師、實習醫師與見習醫師之教學訓
    練。（五）上級指派或臨時交付任務。丁○○自八十四年七
    月一日到職，擔任該部住院醫師（尚未取得專科醫師執照）
    ，依上揭"員工之職掌與權責"規定，處理（一）依每月公布
    之醫師週排班表、每月值班排班表與代班表執行病患各項檢
    查、判讀，及診療報告之製作，並協調、監督一起工作之實
    習醫師、技術人員及護理人員，維持安全、品質與效率。（
    二）上項工作住院醫師向排班表、值班表上一起工作主治醫
    師、總醫師負責，並接受其指導。（三）整理各種學術討論
    之病歷資料及病歷報告。（四）參加例行教學、訓練，及對
    各種疑難病歷之研討，及協助指導新進醫師之教學。（五）
    參加各種有關學術討論會。（六）值班之晚上及假日需巡視
    部內各區以確保安全。（七）上級指派或臨時交辦任務。其
    等均係從事醫療業務之人。緣臺北榮總放射線部於八十四年
    間，為提昇電腦斷層掃描之影像品質及縮短檢查之時間，自
    國外引進超快速電腦斷層攝影機（ＵＦＣＴ），擺設於該部
    四六檢查室，該新型機器較之傳統之一般ＣＴ（電腦斷層）
    檢查設計，可以利用電子鎗，快速將電子打擊鎢把，產生輻
    射通過病人身體而由接收器讀取資料快速重組影像，對於心
    臟之檢查非常有幫助，亦可以作為頭部、胸部、腹部之檢查
    。（該部當時另有四三、四四、四五檢查室，仍擺設一般傳
    統電腦斷層掃描機，使用傳統手工注射法，與本件最新型超
    快速掃描機係使用機器自動注射方式殊異）乙○○乃於同年
    四月十二日固定部務會議晨報中，當眾決定及宣佈委派丙○○主管負責該部機器之使用、規劃、改進及協調之業務，並
    於八十四年五月初開始試機。該部斷層攝影掃描機因掃描速
    度極快，在此快速取像情況下，病患如須注射顯影劑，則須
    借助電子自動注射機，將濃稠液體狀之顯影劑打入體內，利
    用顯影劑在血液中有效濃度期間，爭取掃描時效，以獲得較
    佳品質的影像。而該自動注射機之原廠設計，係先經由裝有
    顯影劑之注射筒，連接螺旋導管、延長線、小針筒、留置針
    （三段式導管），並於各接頭處裝設三向接頭開關，然後將
    顯影劑打入病患體內，進行電腦斷層之掃描，以達到疾病診
    斷之效果。因顯影劑之注射屬於侵入性之醫療行為，對於接
    連使用該機器注射之病患有可能造成感染，故該顯影劑注射
    機之使用手冊內明確記載所使用之注射筒及螺旋導管，屬於
    丟棄式器材，使用一次即須加丟棄，不可連續及重複使用，
    以避免發生感染而危及病患之健康。詎因於同一時期，該部
    營運不佳，乙○○一再指示應開源節流，避免器材之浪費，
    丙○○為達到乙○○上揭節省該部耗材支出之指示，乃於設
    計上開機器之使用規範時，竟未遵守「無菌觀念」之最高指
    導原則，應注意並能注意操作原則，但彼以為注射時使用延
    長線及螺旋導管，不致產生病患間之感染，因而疏於注意該
    部機器之注射機之導管及注射筒使用一次即應更換丟棄之規
    定，僅明定於使用該自動注射器時，每半天由護士更換上開
    器材一次，如遇毀損或特殊狀況時，再由線上之操作醫師臨
    時決定更換注射器材之原則，並認為所使用之螺旋導管甚長
    ，該種使用方式並不會有感染之問題。嗣後該部護理長王蒲
    珍屢接獲其他護理人員之反應，因此覺得該注射器材之使用
    方式與「無菌觀念」相衝突，即認為應貫徹「一人一套」較
    為安全，並於八十四年八月初向丙○○反應此事，另請該注
    射筒之供應廠商職員羅進貴前去該醫院放射線部向負責該機
    器使用規劃之丙○○表示該組注射筒器材，係「一人一套」
    ，使用後即須丟棄之物品，不可重複連續使用，原廠說明書
    上已有明確指示。丙○○則宥於部主任乙○○力持開源節流
    之立場不會同意增加耗材之支出，乃向羅進貴表示該套注射
    筒之單價太高（每組新臺幣三百元）云云而未為所動，仍決
    定繼續採取彼原設計之連續重複使用同一套注射筒、螺旋導
    管方式注射顯影劑。迨於八十四年八月八日該部所舉辦操作
    之示範會中，由丙○○經乙○○之指示，洽妥該部住院醫師
    張豐基、護士陳美月做現場之示範，供該部醫師及護理人員
    觀摩學習，於示範過程於注射筒內裝滿二百ＣＣ顯影劑，遠
    超過一位病患所需之約六至七十ＣＣ，並傳達可以連續重複
    使用上揭耗材之訊息予與會之醫師予護理人員。該次示範後
    正式使用上開方式注射顯影劑不久，多位護士認為未貫徹「
    一人一套」方式進行注射，恐會對檢查之病患產生不安全之
    影響，乃多次向丙○○及護理長王蒲珍反應，希望能「一人
    使用一套」注射筒等器材。丙○○既受上級長官乙○○之命
    為上開超快速電腦斷層儀器之主要負責人，本應隨時檢討注
    意以該操作方式替病患注射顯影劑是否會有血液回流而發生
    感染之危險，並加以防範，且無不能注意之情事，竟未悉心
    謀求改善之道，以確保病患安全之最高醫療目標，仍沿習既
    有方式指示每天上、下午各更換一組注射筒替病人注射顯影
    劑做電腦斷層檢查。而乙○○本其部主任之職責，原應注意
    督導該部機器之檢查方式及操作方法是否符合確保病患安全
    之要求，惟其已明知丙○○對上揭器材規劃使用方式並不符
    合「無菌觀念」，但竟未深入瞭解，以該注射方法並無危險
    及基於成本經費之考量（因當時該注射筒及螺旋導管，進口
    廠商未經檢具海關進口報單、衛生署許可證、售價計算公式
    等資料向行政院衛生署查驗核可，致每組新台幣三百元之器
    材費用，無法於規定之電腦斷層檢查費用外，另以特殊材料
    項目，向中央健康保險局請領給付，應由該部自行吸收，因
    此增加營運成本，造成該部營運淨收入之減少），於丙○○
    在該機器正式啟用後不久向其請示是否可以採納王蒲珍等護
    理人員之建議，採取「一人一套」耗材時，即對丙○○回稱
    ：沒有必要每人一套。丙○○聞之，乃於護士再向彼反應時
    ，均告以部主任不同意改變耗材使用方式。嗣因護士們多次
    反應未獲改善，王蒲珍乃再次向丙○○反應，丙○○對於王
    蒲珍之意見，仍疏於檢討、研判是否確有問題，在無不能注
    意之情形下，亦未向乙○○堅持應注意護士們所作實際操作
    問題之建議，王蒲珍基於醫療良知，乃於八十四年八月下旬
    之某日，逕赴乙○○辦公室，向乙○○反應護士們認為應「
    一人使用一套」注射筒器材對於病患始較安全之看法，乙○○對王蒲珍之親自反應，仍疏未體認護士們之心聲，應允探
    討以決定是否需改進作業程序，且亦無不能注意之情事，竟
    怒目向王蒲珍答稱：誰說不安全，請拿出證據來云云。王蒲
    珍碰到釘子後知難而退，乙○○事後亦未找丙○○或部內其
    他人員深入了解、探討該注射方式有無需改善之處，以確保
    病患之安全，仍由該部電腦斷層掃描四六室依原來之既有方
    式每天上下午各更換一組注射筒，替病人注射顯影劑做電腦
    斷層檢查。嗣有自非洲奈及利亞感染瘧疾傳染病返國之病患
    李春風至臺北榮民總醫院急診，因當時李春風呈現忽冷忽熱
    ，加上黃疸等病情，在未被確定是感染瘧疾傳染病前，被安
    排於八十四年十月五日十三時二十分許，在放射部四六室接
    受「肝臟」及「腎臟」之電腦斷層掃描檢查，該日下午由丁○○經排班負責該次檢查，雖知該部自動注射機之常規係每
    半天更換一次注射筒，連接螺旋導管之注射器材，但並非一
    成不變而不得更迭，仍應基於無菌之觀念，本於其專業知識
    及病患疾病情形自行決定更換注射器材，而李春風已呈現忽
    冷忽熱加上黃疸之病情及李春風自述自非洲返國之經歷，伊
    應注意並能注意，竟疏未注意李春風有可能自各種傳染病橫
    行肆虐之非洲地區罹患具有傳染性之疾病返國。由於李春風
    於實施電腦斷層檢查時，平躺於檢查台上，雙手向上握緊檢
    查棒，含有瘧原蟲之血液因而回流至注射筒，連接螺旋導管
    ，因而污染注射系統及顯影劑。丁○○竟於為李春風實施電
    腦斷層掃描完後，仍沿習該部之不適當成規，未立即指示護
    理人員更換注射筒、連接螺旋導管等注射器材，造成其後接
    續其使用該電腦斷層室之另一住院醫師賴仁怡（因本案件承
    受沈重壓力，於八十七年四月十三日注射氯化鉀中毒自殺死
    亡，已經本院前審判決公訴不受理確定在案）於同日十四時
    五分、十七時五分、十七時三十分、十七時五十分、十九時
    二分、十九時三十分許，先後分別利用該套已沾有瘧原蟲之
    注射器材，為病患張文強、周增森、周銘生、徐在、黃李琇
    、吳志勳注射顯影劑作電腦斷層掃描檢查，而使彼等受檢病
    患感染瘧疾，其中周增森、周銘生、徐在、吳志勳四人因而
    發病不治死亡（張文強、黃李琇感染造成傷害部分，未據提
    出告訴）。因我國內近三十餘年來為瘧疾絕跡地區，從未發
    現本土病例，臺北榮民總醫院卻先後傳出周增森、周銘生、
    徐在、吳志勳、張文強、黃李琇等人未出國但感染瘧疾之個
    案，經追查結果始發見，臺北榮民總醫院放射部上揭醫療行
    政及醫療執行行為之疏失。
二、案經臺灣士林地方法院檢察署檢察官自動檢舉提起公訴。
    理  由
一、訊據上訴人即被告乙○○、丙○○及被告丁○○固坦承於前
    揭時間分別擔任臺北榮民總醫院放射部主任、主治醫師、住
    院醫師之職務不諱，但均矢口否認有何過失致死之犯行。上
    訴人即被告乙○○辯稱：其雖然擔任臺北榮民總醫院放射線
    部主任屬實，但僅負責行政督導之責，於本案超快速電腦斷
    層攝影機購入之初，其即指派並授權丙○○醫師全權負責該
    部機器之使用、規劃、改進及協調之業務，其就放射部電腦
    斷層室注射導管器材如何更換問題，從未作任何指示，亦不
    知注射器材之使用方式，而係由負責該部超快速電腦斷層攝
    影機之丙○○直接督導，亦從未有人向其反應過注射導管之
    使用方式有不安全之情事，其對病患之安全向來重視，不會
    因成本考量而作不當之指示，況醫療靜脈注射是獨立訓練操
    作的項目，線上執行醫師及當班醫師要負責檢查醫療器材的
    安全，第一線醫護人員本其職權及無菌觀念應可自行決定何
    時及如何更換，第三人無權亦無法干預，本件事故之發生係
    因主治醫師丙○○未善盡督導之責，且隱瞞護理人員之反應
    ，指示護理人員將注射導管重覆使用，及第一線醫護人員未
    嚴格遵守「無菌觀念」所致，非可歸責於其本人，其職司醫
    療行政事項之處理，而本件自動注射器材之更換，乃屬醫療
    行為，應由主治醫師及線上的執行醫師負其責任，與其執掌
    之行政事項無涉，亦非其所能干預。至證人王蒲珍所為曾向
    其反應注射導管使用方式不安全之證詞，亦係前後矛盾，且
    所述之與其見面地點亦與常情有違，是否挾怨報復，恐非無
    疑云云。上訴人即被告丙○○辯稱：（一）臺北榮民總醫院
    放射線部之電腦斷層室未有主管編制，業務由部主任乙○○
    兼管，一切電腦斷層業務，乙○○瞭若指掌，所有之作業規
    劃、管理制度也都由其親自裁決，彼當時為榮總新進主治醫
    師，既非單位主管，乙○○亦未曾授權委派彼主管負責該部
    機器之使用、規劃、改進及協調之業務，故彼對該部機器並
    無何管理監督權，何有違背注意之義務。（二）注射器材多
    久更換一次，放射線部門並無明確規定，彼不曾於會議中作
    過類似建議，亦無權召開會議或下達命令，況於實際個案，
    使用器材有更換必要時，任何護士、醫師均得自行決定之，
    彼對於器材之使用並無監督之權限，使用者亦無服從之義務
    ，故半天更換一次之常規即令屬實，非彼所決定，亦非屬彼
    監督之權責，何況本件事故當日，彼並非排班之線上醫師，
    彼當時不在現場，亦非輪值之主治醫師，自無監督之可能。
    （三）有關注射器材之使用，應一人一套以避免感染，護理
    人員不曾向彼作過反應，何況部務會議，按月召開，如有意
    見儘可提出，豈有捨正式管道不走而私下向無權決定之彼本
    人反應之理。（四）本件醫療行為發生死亡結果，在於執行
    醫師注射顯影劑發現回血情形時未能立即更換器材所致，此
    為事故發生之獨立原因，故即使未按使用手冊所載而更換器
    材，此種消極之不作為與結果之發生並無相當因果關係，依
    刑法不純正不作為犯之理論，彼亦不負過失致死之罪責。本
    案不幸事件發生洵因臺北榮民總醫院一連串行政及執行上之
    疏失所致，與彼無涉云云。被告丁○○則辯稱：（一）臺北
    榮民總醫院放射線部於八十四年八月八日示範如何操作該自
    動注射器，當時就連續重複使用這些器材，並將注射筒裝滿
    二百ＣＣ之顯影劑，可連續供數位病人使用，而非僅裝置一
    位病人所需之約六十ＣＣ而已，而無菌觀念應係由部主任基
    於專業考量及判斷後所作的決定，伊無權決定使用方法。此
    外，醫院並未發給操作手冊，伊之操作完全符合醫院之指示
    及示範當日所作之操作方式。本案結果之發生實係主管階級
    決策不當所致，伊本於信賴原則及分工的觀念，完全依規定
    執行檢查業務，不應負過失罪責。（二）伊當時不知李春風
    已感染瘧疾，因之造成污染顯影劑導致嗣候產生感染事件之
    發生，可能係肉眼無法辨識之血液回流，伊已盡到注意義務
    ，況當時伊僅係尚未取得專科醫師執照之住院醫師，當時在
    其他醫院或臺北榮民總醫院其他部門（例如該部四三、四四
    、四五檢查室），注射器材均是一位病人使用一套，只有在
    該院放射線部四六檢查室是例外，放射線部所有醫師在四六
    檢查室，都是連續重複使用同一套注射器材替病患注射顯影
    劑，伊基於醫療倫理觀念，完全依循院裡之作業規定執行醫
    療業務，況部主任乙○○於晨會時有宣布注射時可以回抽，
    亦可不回抽，因臺北榮民總醫院係用留置針注射顯影劑，內
    針與外針係呈封閉狀態，且李春風係自其他部門轉診而來，
    當時手上已經注射有留置針之軟針，故伊事實上並未回抽，
    而係直接將顯影劑注射入病人體內，伊根本不可能看到病患
    血液回流之情形云云。
二、經查：
（一）被害人張文強、周增森、周銘生、徐在、黃李琇、吳志勳
      等六人，因在臺北榮民總醫院，接續於在非洲奈及利亞感
      染瘧疾返國之病患李春風之後，使用同一套注射器材注射
      顯影劑，接受電腦斷層掃描檢查，致感染瘧疾，其中周增
      森、周銘生、徐在、吳志勳等四人因而不治死亡，張文強
      、黃李琇因之影響身體健康一節，有被害人病歷表、死亡
      證明書在卷可憑；又查因我國內近三十餘年來為瘧疾絕跡
      地區，從未發現本土病例，臺北榮民總醫院卻先後傳出周
      增森、周銘生、徐在、吳志勳、張文強、黃李琇等人未出
      國但感染瘧疾之個案，案發後臺北榮民總醫院為找出造成
      事故發生之原因，於八十四年十月三十日邀集國內專家學
      者深入研商檢討，綜合其檢討結果為：（１）病患受檢時
      可能因手臂彎屈上舉緊握固定橫槓，使力而引起靜脈壓升
      並造成少量無法查覺之血液回流，進而造成瘧疾原蟲污染
      導管，因顯影劑比重較重，紅血球被瘧疾原蟲寄生後會變
      得更輕，浮滲而上導致污染注射系統及顯影劑，衍生隨後
      受檢病患意外與不幸、（２）導管的長度及段數與污染無
      關、（３）國外的醫學中心，也有重覆使用消毒後無破損
      變形之導管，雖然以感染管制的觀點不同意這種做法，但
      在經費的考量下仍當有此類情況發生等語，此有臺北榮民
      總醫院瘧疾感染事件處理及調查報告、臺北榮民總醫院瘧
      疾感染事件學者討論會會議紀錄各一份附卷可稽（參見他
      字卷第一０頁至第一七頁、第一九六頁至第二０六頁）。
      由上開報告顯示，上開被害人之死亡係因使用自動注射系
      統不當，注射系統及顯影劑遭受污染，致隨後受檢病患得
      到瘧疾而導致死亡，堪可認定。
（二）又本院曾就施行超快速電腦斷層攝影檢查之流程，函詢國
      立台灣大學醫學院附設醫院，該院函覆稱：「…(二)若發生
      顯影劑於管線接頭處漏出情況，由於一般注射器端之壓力
      較大，通常血液逆流機會較小，但仍有可能。以本院為例
      ，由於本院每位病患均有單獨使用之延長管線及電動注射
      器之注射管，因此經全部更換後，應不致有污染之情形。
      但若只做部分更換（例如只換延長管而不換注射針筒）則
      有可能導致污染」等語（參見本院卷附國立台灣大學醫學
      院附設醫院九十年十一月一日（九十）校附醫秘字第二九
      三七九號函）。足證臺北榮民總醫院放射線部未採行導管
      及注射筒使用一次即應更換之必要處置，實為本件事故發
      生之原因。
（三）臺北榮民總醫院自國外引進上揭超快速電腦斷層攝影機，
      因電腦斷層室並無科主任之編制（於七十四年八月即刪除
      主任編制），此有卷附臺北榮民總醫院放射線部簡介足憑
      ，該部主任乙○○乃於八十四年四月十二日該部之晨會中
      宣布：「Ultra FastＣＴ（即超快速電腦斷層攝影機）即
      將運轉，主要由丙○○大夫負責... 」，有該部宣布及討
      論事項一紙在卷可憑（參見偵七八二卷第五六頁）；另
      八十四年八月八日之正式啟用該機器前之操作示範，係由
      被告乙○○指示被告丙○○商妥該醫院張豐基醫師及陳美
      月護士擔任示範之工作，事後並由被告丙○○請同仁吃炒
      米粉及喝貢丸湯等食物當中餐，亦為被告丙○○所不否認
      ，並經證人陳美月、張豐基證述屬實（原審八十五年四月
      九日訊問筆錄，卷（一）第一二七頁至一二九頁、八十四
      年十一月四日偵查筆錄，他字卷第四十三頁至四十五頁）
      ，被告丙○○於檢察官初訊時亦承認該部機器係由彼負責
      籌劃使用等語（參見他字卷附八十四年十一月四日訊問筆
      錄，第四六頁），證人即案發時放射線部護理長王蒲珍於
      偵查及原審審理中且證稱：「（當時導管上、下午各更換
      一次是由何人決定？）是由丙○○醫師決定，我們都是聽
      他的，在一開始還沒有那麼多病人檢查時，是一天更換一
      次..... 我曾口頭向藍醫師說這樣的方式是不對的.....
      （一開始是何人規定護理人員要去裝設導管、注射筒，把
      顯影劑抽入注射筒內？）是藍醫師。藍大夫是天天在這裡
      ，他為這部機器付出很多心血」云云（參見他字卷附八十
      四年十一月四日訊問筆錄，第四八頁至第四九頁反面）、
      「（機器買進來後，張部主任就指示藍主治大夫由他負責
      機器之研究或操作過程嗎？）有時是張主任他就說這機器
      請藍大夫來主持，我也有親自問過藍大夫，因為剛開始很
      多人給我們下指令，我也親自問藍大夫是否由他主持，他
      也有點點頭」云云（參見原審卷(一)附八十五年四月九日訊
      問筆錄，第一二四頁）、「（是誰規定一天換二套？）剛
      開始我要申請兩百套，藍大夫說只可五十套，多了張主任
      會罵，藍大夫的觀念是一個注射筒加滿是兩百西西，一個
      病人才需用六十西西，加滿可用好幾個病人」云云（參見
      原審卷(一)附八十五年四月九日訊問筆錄，第一二九頁反面
      ）、「（請你再陳述你向藍醫師反應的時間、地點？）我
      向藍反應，記憶最深的是8.4.的申購，在快速Ｃ. Ｔ.
      室裡，我跟藍反應，幾乎和他吵起來，羅進貴在場，我也
      請羅幫忙講，8.4.之前，小姐換下器材清洗消毒時，跟
      我反應，我就說好，我馬上反應，8.8.正式使用後，多
      次有小姐跟我反應，我有碰到藍時，就跟他反應，但他還
      是不接受... 」云云（參見原審卷(一)附八十五年六月七日
      訊問筆錄，第二四一頁）。證人即放射線部護士楊慧珍於
      本院更一審訊問中亦稱：「（為何丙○○是這部Ｃ. Ｔ.
      的負責人？）因為他每天都會到這部機器看使用情形，有
      時他人不在該地也會打電話去問使用情形，有一次我當場
      看到他從前面打電話進去Ｃ. Ｔ. 室問該部機器當時使用
      情形」云云（參見本院更一審卷(一)附九十年三月二日訊問
      筆錄）。又證人陳美月亦證稱該部機器之注射筒及螺旋導
      管一天換二次是丙○○指示的，因為該機器是由藍醫師負
      責等語（八十四年十一月七日偵查筆錄）；另被告丁○○
      、賴仁怡及護士陳海倫、高玉貞亦一致指稱該部機器係由
      丙○○負責，有關注射器及導管一天更換二次係由丙○○
      決定云云（參見他字卷第八五、八八、一二六、一二九、
      一三一、一三二頁），已死亡之被告賴仁怡於生前亦指述
      有聽其他同事說該部機器是由丙○○負責，伊如果有事也
      會找藍醫師反應云云（八十四年十一月八日訊問筆錄，他
      字卷第一二九頁）。由上供詞均足以証實被告丙○○確係
      該超快速電腦斷層攝影機之主要負責人，雖彼非臺北榮民
      總醫院編制上之主管，然彼既受部主任即被告乙○○之指
      示而主司其事，彼身為放射線部成員之一，且親自向部裡
      醫師及護理人員主持示範說明會，已如前述，依照卷附臺
      北榮總醫院所頒放射線部「員工之職掌與權責」主治醫師
      權責（五）：上級指派或臨時交辦任務之規定，彼對於該
      部機器即有管理監督之權責，並負有避免事故發生之注意
      義務，因此彼對該機器如何使用、管理，使用過程所產生
      之問題，自應擔負解決、改善之責，如有疏失而發生事故
      ，仍難辭過失之責。雖被告丙○○仍一再辯稱上揭"84年4
      月12日放射線部周三晨會宣布及討論事項"一紙業經證人
      即放射線部主任乙○○辦公室之一般行政人員甲○○到庭
      證稱該周三晨會宣布及討論事項存檔記錄經列印出來後並
      無指定負責人記載，係乙○○事後更改補充丙○○為該部
      機器負責人等字句（本院91年8月9日訊問筆錄）云云。估
      不論證人甲○○證詞是否真實，亦僅在證明該記錄係於何
      時記載，有無虛偽填載之事實而已，並不能據此證明共同
      被告乙○○於84年4月12日週三晨報究有無宣布丙○○為
      該機器負責人之事實。況上揭放射線部週三晨會宣布及討
      論事項尚無證據證明其係偽造，自難否定其記載內容之真
      實性，則被告丙○○所辯更改紀錄云云，尚難為其有利之
      認定。至臺北榮民總醫院放射線部於八十四年十一月十一
      日提出之「報告」雖記載，本件發生感染事件之現場負責
      工作人員配置之情形為：全責醫師－科主任王家槐，職責
      為督導檢查進行，病患檢查中之安全與報告製作（○８：
      ○○－１７：３○）；第一位值班實際操作注射之住院醫
      師丁○○，執行顯影劑注射工作（○８：○○－１３：３
      ○，１８：３○－２２：○○）；第二位實際操作注射之
      ８：３○）云云（參見他字卷第二五三頁）。惟查，王家
      槐係擔任放射線部泌尿生殖放射線科主任，渠於偵查中供
      稱：「在我以前的值班過程，因為以前實施電腦斷層掃描
      ，使用器材都是一位病人使用一套，引進這部超高速電腦
      斷層掃描機到八月八日示範，部內並沒有找我們參與意見
      ，正式使用後，也沒實際住院操作醫師及護理人員向我反
      應過，所以我們不知有一天用二套之情形」等語（參見偵
      字卷附八十五年一月二十四日訊問筆錄，第一０頁正、反
      面）。若王家槐（王家槐為丙○○之科主任，此業據丙○○於本院前審審理時供述在卷）為本件發生感染事件應在
      現場負責之主治醫師，為何始終未被賦予參與意見之機會
      ？且何以示範說明會是由被告丙○○主持？又為何沒有住
      院醫師及護理人員向渠反應過相關器材使用之意見？反卻
      是一致向被告丙○○反應？凡此均與經驗法則及論理法則
      相悖。又查臺北榮總放射線部為提昇電腦斷層掃描之影像
      品質及縮短檢查之時間，乃自國外引進超快速電腦斷層攝
      影機（ＵＦＣＴ），較之傳統之一般ＣＴ（電腦斷層）檢
      查設計，可以利用電子鎗，快速將電子打擊鎢把，產生輻
      射通過病人身體而由接收器讀取資料快速重組影像，對於
      心臟之檢查非常有幫助，而被告丙○○對於人體心臟特別
      有研究興趣，所以乙○○乃指派丙○○負責該部機器之使
      用、規劃、改進及協調之業務，且該部機器是由被告乙○○指派被告丙○○出面代表該部會同醫院其他部門共同驗
      收等情，分經被告乙○○、丙○○供述在卷（參他字卷第
      二一七頁），並有臺北榮民總醫院重大設備添購紀錄足憑
      ，是被告乙○○所供因該機器對於心臟之檢查有非常大之
      幫助，丙○○醫師恰好對於心臟興趣，所以指派被告丙○○負責該部機器之使用、規劃、改進及協調之業務等語，
      應足採信。又查被告丙○○曾於本案是項機器啟用後不久
      ，經臺北榮民總醫院指派前去美國愛荷華大學及北美放射
      線年會研習「超快速CT及電腦影像處理在放射線學之應用
      」，此有臺北榮民總醫院八十四年十月二十八日函在卷足
      憑。是上開榮總放射線部於事發後所提出之前揭報告載稱
      該部機器之全責醫師為王家槐云云，與事實不符，自難採
      為對被告丙○○有利之證據。
（四）該超快速電腦斷層攝影機，係以自動注射機為病患注射顯
      影劑，所使用之注射筒及螺旋導管，係屬丟棄式器材，使
      用一次即須加以丟棄，不可重覆連續使用，此於器材外包
      裝上確有特別註明，該機器之使用手冊內亦明確記載斯旨
      ，有該器材扣案及使用手冊附卷足資佐證，並經本院函台
      北榮民總院函復稱自動注射機之三向接頭是一種很普遍而
      方便使用之耗材，…是屬注射耗材，所以執行注射之醫護
      人員須依無菌觀念操作使用，此有該院93年12月20日北總
      放字第0930030160號函在卷可參。復經供貨廠商羅進貴及
      該部護理長王蒲珍證述在卷（參見原審八十五年四月二十
      四日訊問筆錄，卷第二０五頁反面至二０六頁、八十四年
      十一月七日偵查筆錄，他字卷第五十六頁至五十八頁），
      被告丙○○亦坦承看過該器材之使用說明知悉該項注射器
      材使用一次即須丟棄云云（參見他字卷附八十四年十一月
      四日、同年月十七日、八十五年元月二十四日訊問筆錄，
      第四七頁、第二一四頁至二一五頁、85偵七八二卷第十四
      頁）。又在八十四年八月初尚未經公開操作示範（八十四
      年八月八日）前，身為該部護理長之證人王蒲珍曾向丙○○反應稱應以一病患使用一套注射器材較為安全，且為加
      強渠之說服力，並曾請該器材之出售廠商老達利貿易股份
      有限公司副理羅進貴特別對丙○○加以說明，試圖說服丙○○改變器材使用方式一節，亦據證人羅進貴於檢察官偵
      查時證稱略謂：因當初跟國外供貨廠商交易時，製造商有
      特別說明，當體外壓力與造影劑壓力相等時，細菌有可能
      經由導管從體內到造影劑內造成感染，美國曾經發生過例
      子，所以國外廠商要求我們一定要跟客戶特別強調，所以
      我賣給榮總時有特別向他們強調該注射器材屬於拋棄式，
      不可重複使用，但丙○○僅表示器材單價過高，未予採納
      云云（參見他字卷附八十四年十一月八日訊問筆錄，第一
      一三頁），核與證人王蒲珍之證言內容相符。是被告丙○○於本件不幸事件事發前，早對於該注射器具之正確使用
      方法應為使用一次即丟棄之情形應有所認識，而於八十四
      年八月八日經指派擔任示範操作之張豐基醫師、陳美月護
      士亦證稱，當時所示範之方式除注射筒、螺旋導管外，另
      加有一條延長管，並於各接頭處裝設三向接頭開關（三段
      式導管），注射筒內則一次注滿二百西西之顯影劑。而一
      般人注射顯影劑之份量大概只需六十西西左右，此亦為被
      告丙○○所是認，顯見被告丙○○示範當時即係規劃設計
      為該項注射器材（含注射筒及螺旋導管）可供連續多次重
      複使用，且依案發後被告乙○○所描繪之三段式導管及該
      部其後該部醫師所使用之二段式導管示範圖所示（參見他
      字卷第一八、一九頁），亦記載有常規下每半天由護士更
      換，如遇特殊狀況才隨時更換等情，亦足以證明該部所設
      計之使用方式以每天更換二組注射導管為原則，僅於特殊
      狀況下始得由線上醫師隨時視情形決定更換，事實上並未
      遵循前揭使用手冊所載及供貨廠商羅進貴之說明，於使用
      一次完畢後即加以丟棄之原則至明。按被告丙○○既係該
      機器之主要負責人，已如前述，彼秉承部主任乙○○之命
      負責規劃前置作業及安排示範操作，且已有多年醫療實務
      經驗，身為主治醫師，本彼醫學專業知識及經驗，理應考
      量注射器材重覆使用可能危及病患健康之風險，原則上應
      遵循使用手冊所載及供貨廠商之交代之使用方式，注射器
      材於使用一次完畢後即須加以丟棄，不可重覆連續使用之
      規定，加以病患於接受電腦斷層檢查時，平躺於檢查台上
      ，雙手向上緊握檢查棒，由於手部位置高於頭部，而且病
      患用力緊握檢查棒之關係，血液將會回流污染前揭注射器
      材，造成感染現象；詎彼應注意，並能注意，竟疏於注意
      ，於經上級指派並授權彼負責規劃該部機器之操作使用方
      式時，卻未遵循每一名病患使用後即更換注射器材之原則
      ，以防範事故之發生，彼有違反注意之義務，狀至明顯。
      彼不僅曉諭並容任該部裡同仁「重複」使用應丟棄之有感
      染可能之注射器材，且「連續」使用之，終釀成本案不幸
      事件，彼自難辭過失之責。又該注射器使用一段期間後，
      證人即該院護理人員陳美月、陳海倫、高玉貞、王蒲珍均
      稱：曾多次向丙○○反應，應以一人使用一套注射器材始
      較安全，丙○○均答稱：主任不會同意云云。遑論彼於八
      十七年十一月十七偵查訊問時自承該部機器開始使用後有
      醫師向彼反應過在操作過程曾看到回血等語（參見他字卷
      第二一六頁）。由此，觀之彼於該部機器開始使用後至本
      件不幸事件發生時，即已實際知悉並瞭解不貫徹「一人一
      套」注射器材之危險性，但彼卻忌憚遭受部主任乙○○未
      節省器材耗費之責難，不敢堅持醫療良知向部主任乙○○
      力爭，不察納屬下錚言，立即更張易弦，確實遵循使用手
      冊所載之上開「不得重複使用」規定，採取適當之防範措
      施，以確保病患之安全，仍因循苟且，沿習既有方式每天
      上下午各更換一組注射筒、螺旋導管替病人注射顯影劑做
      電腦斷層檢查，終致釀發病患感染死亡之不幸事件，彼有
      關注射器材之使用設計規劃，顯然違背該機器之使用原則
      及謹慎醫療之目標，彼有違反注意義務而不得謂無過失，
      應堪認定，且彼上揭業務上之過失與被害人之死亡間，復
      有相當因果關係存在，彼自應負業務過失致死之責，至為
      明確。
（五）證人即該院護理人員陳美月、陳海倫、高玉貞、王蒲珍均
      稱：曾多次向丙○○反應，應以一人使用一套注射器材始
      較安全，丙○○則均答稱主任不會同意云云。證人王蒲珍
      且於原審審理中證稱：「（有無向別的大夫反應？）我也
      有向張主任提到此事。（為何向藍大夫反應？）因為藍負
      責該病房，我也有請藍向張主任講，藍露出無奈之色說去
      跟張主任講會被他罵，我也跟張主任反應說因活塞消毒後
      有刮痕會脫落，兩邊會感染…（你發現有問題，激烈反應
      是在何時？）示範後一有狀況發生我就反應，向藍大夫反
      應至少有二、三次，向部主任是一次，時間則記不清。我
      是反應注射器只能用一次，一人一套」云云（參見原審卷
      (一)附八十五年四月九日訊問筆錄，第一二六頁）、「（你
      上次說你有向藍醫師反應，無回應消息，你就向部主任報
      告？）我說：報告部主任，這個沒換導管的方法確實有感
      染的問題，部主任回答說：誰說有問題... （你去報告時
      ，有誰能作證你有去報告？）我去報告，因為每位去過那
      裡的小姐都很焦急要我去跟藍大夫報告，跟藍大夫報告不
      能解決，就跟部主任報告」等語（參見原審卷(一)附八十五
      年四月十八日訊問筆錄，第一八０頁）、「（當時上級不
      准你申請，是何理由？）我想是費用的問題吧，因那陣子
      我們部內收入營運情況不好，我們醫院學習長庚醫院績效
      制度，故對費用編列較為精細，故易被刪除，我們每次去
      開會時，部主任會報告部裡收支情形，情形不好，大概是
      八十四年五月開始吧」（參見原審卷(一)附八十五年六月七
      日訊問筆錄，第二四０頁）、「…我曾在部主任的外辦公
      室向部主任反應，部主任說『誰說不可以這樣用』而否決
      我的意見，我事後了解張主任和藍大夫二人有去看過」等
      語（參見原審卷(一)附八十五年六月七日訊問筆錄，第二四
      一頁）、「（何時向張反應？）可能是八月下旬... （去
      向張主任反應有誰知道？）小姐們向藍反應很多次，藍說
      張主任說不須一人一套，洗一洗隔天還可再用... （你只
      好再找藍大夫向張主任反應，藍大夫還是這樣說，你只好
      去找張主任，張主任如何說？）張主任說誰說不能這樣用
      。（然後呢？）我就回到我們休息室，跟護士說主任不同
      意，還是照目前方式作。（這一次反應後，還有無再反應
      ？）沒有了，但我有跟藍說，請他再去講。（張主任有無
      告訴你其他理由？）他說不能用要拿出證據來，我就說以
      膽道阻塞擴張術之檢查，有看過囊球導管固定器的接頭吧
      ，有染色情形，他說那情形不一樣，我請藍去講，他就說
      張主任不肯的，原因是什麼，要問藍。（有無向護士解釋
      說主任為何不肯？）沒有，但我想大家心裡都知道... （
      你認為呢？）我想是為省錢」等語（參見原審卷(二)附八十
      五年七月二日訊問筆錄，第四三六頁至第四三七頁）、「
      （你在何時向張主任反應？）記得是在正式啟用之後，約
      在八月下旬，因那時為爭取供應護士中午便當，我想向張
      主任一併反應。（去見張主任當時情形？）那時是下午去
      張主任的外辦公室，當時張主任的秘書不在，主任正在內
      辦公室打電話，等他打完出來，我在他的內、外辦公室間
      門口跟他說，他兩手一攤，說：誰說不能這樣用，說不能
      要拿出證據來，講完就匆匆出去了」等語（參見原審卷(二)
      附八十五年九月三十日審判筆錄，第五一四頁反面）綦詳
      。雖被告乙○○否認王蒲珍曾向其為如是之反應，且稱王
      蒲珍前後之證詞矛盾，如確有人反應，其應不會基於區區
      之器材成本而不注重病患之安全云云。惟查，證據由法院
      自由判斷，故證人之證言縱令先後未盡相符，但法院本於
      審理所得之心證，就其證言一部認為可信予以採信，原非
      法所不許。（最高法院四六年台上字第一一五五號刑事判
      例參照）經查本件證人王蒲珍固於檢察官偵訊時未言及有
      向被告乙○○反應之事，惟該等偵訊筆錄，檢察官並未命
      其具結，而王蒲珍於原審訊問時，經原審命其具結及多次
      曉諭其證言之重要性後所為之證言，均一致的證稱確有向
      被告乙○○反應之事，且渠於偵查期間，亦曾表明醫院同
      仁要其不要傷害部裡的同事，不要落井下石云云（附於八
      十五年偵字第七八二號偵查卷第二０頁），於原審訊問時
      ，且稱：「（在偵查中說沒向部主任反應，為何在本院審
      理中說有？）我在偵查中沒記得此事，後來我細想，想起
      來，事發後，在檢察官偵查時，有一位鄭主任要我儘量保
      護大家」等語（參見原審卷(一)附八十五年四月十八日訊問
      筆錄，第一八一頁反面），又查被告乙○○為臺北榮民總
      醫院放射線部主任，依照卷附之該部員工之職掌與權責規
      定，承院長、副院長之命與指導監督，處理下列事項：（
      一）主管業務之策劃、推進與建議、（二）所屬醫師與職
      員工作之調配、監督與考核、（三）放射部學術、技術之
      指導與訓練、（四）行政事務之處理。（五）上級指派或
      臨時交辦任務等事項，此有臺北榮民總醫院九十年四月二
      十四日（九十）北總放字第０三八四二號號函所檢送之「
      員工職掌與職權」可稽。又依該函所檢送之該院「加強醫
      療紀律及倫理」１、加強各級醫師的責任：（１）部主任
      定期與科主任座談，確實了解部內的問題或建議，以便
      自行解決，或在院務會議上轉達。部主任應每週定期查
      房，實地了解部內各科醫療作業情況。由此得知，被告乙○○為放射線部之最高領導人，具有監督、考核所屬科主
      任、主治醫師、總醫師、住院醫師、護理人員、技術師等
      員工，為臺北榮民總醫院放線部之最高行政長官，可謂位
      高權大，對於護理長王蒲珍而言，更係直接上級長官，茍
      非有前揭所載王蒲珍等曾甘冒犯大不韙極力向乙○○力陳
      應貫徹一人一套注射器材，以確實保障病患安危云云之情
      事，王蒲珍當不致膽敢於原審訊問時設詞誣攀乙○○之可
      能，而王蒲珍於偵查中不敢吐實，乃因囿於乙○○之權勢
      ，不敢觸怒開罪於乙○○，當可理解。王蒲珍曾於偵查中
      寫信給承辦檢察官，就渠先後就此一事件先後作證時之心
      理掙扎歷程有所描述，其中關於直屬上級長官乙○○施壓
      飾脫等情充滿無奈。是應認王蒲珍於原審審理時之證詞較
      具證明力。參以證人即護士陳海倫、高玉貞均證稱：曾以
      原設計之方式不安全向藍大夫反應，他說規定就是這樣，
      該種注射方式，藍大夫應會向張主任說才對云云（參見他
      字卷附八十四年十一月八日訊問筆錄，第一三二頁正、反
      面）；陳海倫、陳美月亦證稱：發現不妥後曾向王蒲珍反
      應，她說會向藍大夫、張主任反應，有一天王蒲珍從外面
      回來，說她跟張主任反應，張主任表示不需一人一套云云
      （參見原審卷(二)附八十五年七月二日訊問筆錄，第四三四
      頁、第四三六頁）；由此證人陳海倫、陳美月、高玉貞證
      詞，亦足用以認定證人王蒲珍上揭曾向乙○○反應未貫徹
      一人一套注射器材並不安全一節為真實。另查證人陳美月
      於八十四年十一月七日檢察官偵訊亦證稱：護理人員均認
      為注射管及螺旋導管等器材應該一個病人一套才安全，護
      理長（即指王蒲珍）有向上級反應過，但是沒有下文，據
      說是因為成本很貴，一組要三、四百元云云（八十四年十
      一月七日偵查筆錄）。又查證人即醫師林志文亦稱：該種
      機器之操作及附屬器材之使用，張主任應該知道，因為他
      曾透過藍醫師指示護士將注射筒清洗、消毒云云（參見他
      字卷附八十四年十一月十日訊問筆錄，第一八八頁）；被
      告丙○○亦供稱：有看過該注射筒器材使用一次即需丟棄
      之包裝說明，但都是依主任之指示做的，整個決策不是彼
      所能決定的，護士們曾向彼反應認為注射筒使用方式不妥
      ，彼有向部主任反應過，他說只要消毒洗後再用即可云
      云（參見他字卷附八十四年十一月十七日訊問筆錄，第二
      一四頁反面、第二一五頁），益可證明為了注射筒之使用
      方式，護士、醫師、部主任確有不同之意見表達，且王蒲
      珍亦曾向被告乙○○反應過，否則丙○○或王蒲珍應不會
      在未發生事故前，即預向護士謊稱渠有向張主任反應之事
      實。另該種注射筒、導管每組進價三百元，但因廠商未能
      提出海關進口報單、衛生署許可證、售價計算公式等資料
      ，乃無法於規定之電腦斷層檢查費用外，另以特殊材料項
      目請領健保給付，只能列於支出費用項目攤銷，每個月各
      部門都會有成本分析報表送至各部門，院長若要看，會叫
      渠等提供等情，亦據證人王蒲珍、易屏東證述明確（參見
      他字卷附八十四年十二月二十九日訊問筆錄，第三三九頁
      ；偵字卷附八十五年一月二十四日訊問筆錄，第九頁反面
      ），並有中央健保局九十年六月二十日健保醫字第０九０
      ００二五一九七號函附本院卷可稽。按臺北榮總既採各部
      門之成本分析績效制度，各部門之主管對營運之成本、收
      入當亦相當重視，依王蒲珍所提該部八月份所發之前次會
      議紀錄記載「壹、上次提案決議執行情形：一、本部營運
      狀況五月份不是很理想，請各位同仁集思廣益，以開源節
      流為原則想出可增加營運收入之方法。執行情形：1.請鄧
      主任、陳行素醫師負責仔細分析本部各項檢查的成本。..
      ... 二、請住院檢查的病人儘量在病房執行靜脈注射。執
      行情形：發函至各病房、護理站，請須檢查的病患儘量在
      病房執行靜脈注射，因健保局只支付病房靜脈注射費，如
      在本部執行靜脈注射，健保局不支付... 」等情（參見原
      審卷(一)第二四四頁）。觀諸前揭會議紀錄所載，顯然被告
      乙○○甚為注意成本及營運收入，則對不能向健保局請領
      給付卻應自行吸收之該項器材，亦應思有所控制才是，且
      已經殫精竭慮思圖對於該部耗材之使用上有所節制，以求
      「開源節流」甚明。又該部所需用之醫療、檢查器材甚多
      ，雖被告乙○○辯稱：即使每天更換二套，平均每月可省
      三百套，其節省之費用為九萬元，占該部月營業額動輒上
      千萬之比例甚小，惟如每種器材均能節省、控制成本，則
      所節省之比例則甚為可觀，況被告乙○○於八十四年八月
      八日示範操作前致詞表示，希望能一天做六十個病人云云
      （致詞稿附於他字卷第六三頁），如是，按每日六十人次
      之檢查數量來看，則每一病人均更換一組注射筒與僅上下
      午更換一次注射器材，二者間費用，相差當甚為可觀。何
      況經本院前審函請臺北榮民總醫院查詢該院放射部四六檢
      查室自八十四年五月至同年十二月止，使用本案超快速電
      腦斷層掃描機檢查之人數共有若干？該醫院以九十年四月
      二十四日（九十）北總放字第０三八四三號函覆本院稱：
      該期間內共計有三千二百三十九人次使用該部機器進行斷
      層掃描檢查，其中二千六百四十九人次注射顯影劑之紀錄
      等語（參見本院前審卷第二百四０頁、第二四一頁）。即
      此，可以得知該四六檢查室每月約有三百三十人次（即以
      二千六百四十九人次除以八月所得）使用該部機器並注射
      顯影劑進行電腦斷層檢查，由此觀之，若貫徹每人一套之
      注射器材使用方式，較之每日僅上下午更換使用二套注射
      器材而言，每月將多花費約二百七十套注射器材，此不可
      謂為不多之數目；加以該項耗材之使用因健保局不予給付
      費用，已如前述，並有中央健康保險局九十年六月二十日
      健保醫字第０九０００二五一九七號函說明二、三所載足
      憑；且因當時已實施健保制度，該醫院亦無從向病患收取
      該項器材費用，臺北榮民總醫院勢必須自行吸收該項耗材
      費用，以每套三百元進價成本計算，日積月累後，臺北榮
      民總醫院放射部對此項器材之耗費使用，將形成龐大之金
      額負擔，對於該醫院之營運支出成本將造成重大影響至明
      。另查該醫院每個月各部門都會有成本分析報表送至各部
      門，院長若要看，會叫我們提供等情，亦據證人王蒲珍、
      易屏東證述明確（參見八十四年十二月二十九日、八十五
      年元月二十四日偵訊筆錄）。足見該醫院當時對於於各部
      門之成本控制甚為重視。是被告乙○○已有多年醫療實務
      經驗，於本案歷次調查、審理過程均一再陳稱「無菌觀念
      」乃為醫療作業過程之金科玉律等語，當知其甘冒病患感
      染之危險，卻堅持不願採用一人一套之注射方式，以落實
      並貫徹「無菌觀念」，洵因基於節省醫療耗材成本之考慮
      應是主要原因甚明。至臺北榮民總醫院雖曾函覆本院稱：
      該院醫師績效之評估是依其醫療作業、教學研究與基本項
      目等三項積分總評來評估，各項檢查醫療耗材之成本與各
      科部主任及醫師績效並無關係云云，有該院八十六年十月
      七日北總秘字第一七五七六號函附卷可稽（參見本院上
      訴卷(二)第一一四頁）。惟查該函係案發後始由該院所發，
      且被告乙○○既為該院放射部部主任，為該院之一級主管
      ，與該院難謂無利害關係存在，該醫院難免對其有所迴護
      ；茍誠如該醫院前揭函件所稱：「... 各項檢查醫療耗材
      之成本與各科部主任及醫師績效並無關係」云云，則何以
      被告乙○○竟不厭其煩於該部當年七月會議時明確地向該
      部同仁公開指示「壹、上次提案決議執行情形：一、本部
      營運狀況五月份不是很理想，請各位同仁集思廣益，以開
      源節流為原則想出可增加營運收入之方法。執行情形：1.
      請鄧主任、陳行素醫師負責仔細分析本部各項檢查的成本
      。..... 二、請住院檢查的病人儘量在病房執行靜脈注射
      。執行情形：發函至各病房、護理站，請須檢查的病患儘
      量在病房執行靜脈注射，因健保局只支付病房靜脈注射費
      ，如在本部執行靜脈注射，健保局不支付... 」等情（參
      見原審卷(一)第二四四頁）。另查卷附臺北榮民總醫院八十
      四年五月二十三日會議記錄貳主任報告事項第四項亦載有
      被告乙○○指示稱：為因應新狀況，我們務必開源節流，
      考慮成本、各科一定要檢查每一項材料成本是否適當等語
      。由此足見臺北榮民總醫院前揭袒護被告乙○○之函件與
      事實不符，該函所稱自難憑為被告乙○○有利之認定。綜
      上，被告乙○○於偵查、原審乃至本院審理中所辯未曾有
      人向其反應，以及不會因成本考量而作不當之指示云云，
      應係飾卸之詞，均難以採信。
（六）雖行政院衛生署醫事審議委員會曾於本院前審提出鑑定意
      見略謂：在大型醫學中心，行政及醫療業務均有詳細明確
      之分層負責以便順利運轉，各臨床醫療部部主任，負責部
      務政策、學術研究發展、部際協調及執行上級交辦與院務
      會議決議事項等行政性業務，專業醫療業務係由部內各次
      專科之科主任領導，以主治醫師為主軸，住院醫師則負責
      第一線執行，並由負責之主治醫師及住院醫師依其專業知
      識、臨床狀況及當時注射器之實際狀況自行決定是否更換
      ，一般而言，在操作超快速電腦斷層掃描儀檢查時，執行
      醫師應全程監督檢查之進行，若發現注射筒及螺旋導管有
      污染或損毀，應立即更換云云，此有上開醫事審議委員會
      之鑑定意見附卷可參（參見本院上訴卷(二)第二二二頁）。
      惟查，被告乙○○身為臺北榮民總醫院放射線部主任，承
      院長、副院長之命與指導監督，處理下列事項：（一）主
      管業務之策劃、推進與建議、（二）所屬醫師與職員工作
      之調配、監督與考核、（三）放射部學術、技術之指導與
      訓練、（四）行政事務之處理、（五）上級指派或臨時交
      辦任務等事項，有如前述，並參以其亦曾於部務會議中關
      於該部營收情形有所指示與期許。即此被告乙○○對於該
      部四六檢查室之注射器材使用是否應貫徹「一人一套」以
      維護病患之安全，自有權決定；又觀之卷附系爭消耗性注
      射器材之「物料申購單」、非消耗性材料請購單上單位主
      管簽名欄亦均蓋有「放射線部部主任乙○○」之職章，既
      該項注射器材之申購應經被告乙○○核章後始得辦理，則
      被告乙○○由該項器材之申購數量，當對於該部四六檢查
      室注射器材之使用方式並未貫徹「一人一套」之原則，應
      已心知肚明。遑論證人王蒲珍於原審八十五年六月七日訊
      問時證稱：他每次申請五十套，有一次申請一百套，但藍
      醫師說乙○○不准而刪成五十套，故不夠用，所以先向廠
      商借一百個，乙○○口頭上不准，所以渠將原來已寫妥之
      申請單撕掉，換寫五十套的等語。證人王蒲珍於原審八十
      五年七月二日訊問時更證稱：（乙○○不接受護理人員注
      射顯影劑器材之使用建議，為何不用簽呈之方式？）答：
      我第一次簽呈之結果，只到藍大夫，沒達到目標，而且張
      主任還對外說，再不聽話就要辦人，就是要把我調差等語
      。（原審卷第四三九頁反面）且查王蒲珍已結證稱曾就該
      項器材之使用方式並不安全，向被告乙○○有所反應過，
      已如前述，並徵以被告乙○○曾於本件感染不幸事件曝光
      後，曾邀集丁○○、王家槐、賴仁怡等人前去辦公室，指
      示伊等對外應統一說詞謊稱該部當時是使用三段式導管，
      且每三位病人就換一次云云（實際上該部是使用二段式導
      管，且每上、下午才更換一次），丁○○因為認為乙○○
      上揭作為不對，所以後來開記者會加以澄清說明，此已經
      丁○○、王家槐、、賴仁怡、供述在卷（參見八十四年十
      一月七日偵查筆錄、同年十一月八日偵查筆錄、同年月八
      日偵查筆錄）。證人林志文醫師並證稱：事件發生後，乙○○有指示渠等對外應統一說詞，謊稱導管每二、三個病
      人換一次，實際上是一天換二、三次而已，這種機器之操
      作方式部主任應該知道等語。（參見他字卷八十四年十一
      月十日訊問筆錄，卷第一八八頁）又證人陳美月於八十四
      年十一月七日偵查中證稱：「部主任是否知道您們注射管
      一天換二次」？答：藍醫師應會跟部主任說云云；伊於原
      審八十五年七月二日訊問時亦證稱：我們向藍醫師反應，
      他只是說還是照這樣作，藍醫師有說主任（即指被告乙○○）告訴他要我們這樣作，他只是說部主任這樣說等語。
      足見被告乙○○當時應已知悉並明瞭未貫徹一人一套注射
      器材為不安全之醫療動作，乃於不幸事件曝光盡力疏通以
      掩蓋其失職之真相。綜上，被告乙○○對於該項器材使用
      方式應有決策權甚明。證人即臺北榮總放射部護理長王蒲
      珍，既曾就注射器材之使用應貫徹一人一套乙節，向該部
      部主任乙○○及主治醫師丙○○反應，被告乙○○卻以控
      制成本求取績效表現為由予以回絕，業見前述，參以臺北
      榮民總醫院其他部門與該部其他檢查室（四三、四四、四
      五檢查室）均貫徹無菌觀念，採取一位病人一套注射器材
      之注射方式，惟獨本件事故發生之地點即該部四六室係採
      取連續重複使用之方式替病患進行注射，茍非經該部最高
      行政主管即被告乙○○之決定，否則何以致之？足證前揭
      注射器材之不當使用決策為被告乙○○所決定，應無疑義
      。況被告丙○○於八十四年八月八日舉辦操作示範時，即
      已決定導管及注射筒於使用一次後勿須更換之原則，而依
      卷內所附之被告乙○○於八十四年八月八日舉辦該部電腦
      斷層攝影機操作示範時所為之致詞內容所載，乙○○稱：
      「.... 順便一次讓大家了解IV Injector之操作方法，以
      後就照這方法實施…」（參見他字卷第六三頁），參以證
      人王蒲珍於原審訊問時證稱：「（8.8.示範那天，乙○○致詞後，有無先行離開？）一直在場，我記得非常清楚
      ，因那天部主任帶女兒看牙齒，比較晚到」等語（參見原
      審卷(一)附八十五年四月九日訊問筆錄，第一二五頁反面）
      。足證對於該自動注射機之使用原則。為部內之決策，綜
      上，被告乙○○既係臺北榮民總醫院之放射線部主任，則
      對在該部檢查病患之安全，自應負督導、注意之責，如有
      所屬反應或本其職務知悉檢查過程中有何足生危害安全之
      情事，當應特加注意、了解、改進，如疏於注意，且又無
      不能注意之情事，自當負過失之責，遑論其對於丙○○就
      該自動注射機之使用原則業已知悉並表示同意，且其於本
      院八十九年十二月八日訊問時自承確定打針是否有效一定
      要看是否回血等語，足見其已明知本案注射顯影劑之作業
      方式必會產生回血現象，如此相關注射器材極可能遭受污
      染產生感染，卻未能基於該部最高主管立場，決定並向該
      部醫師及護理人員宣佈應貫徹一人一套之注射器材，以保
      障病患之安全，實難辭其注意上之疏失。而本院認本件感
      染不幸發生，誠如被告丙○○於本院審理中所言，應係行
      政上加上執行作業一連串之疏失所造成，茍其中一個環節
      已盡到注意義務均不致釀成此一不幸事件。換言之，被告
      乙○○身為該部之最高主管，對於該項器材之使用方式早
      已有所知悉，且有權決定該項器材之使用方式，且其本於
      多年之醫療實務經驗及所具備之豐富醫學常識判斷，應已
      明暸應嚴格實施「一人一套」注射器材之使用方式方能貫
      徹「無菌觀念」，病患之安全因之方得以獲得確保；此由
      目前愛滋病或肝炎等具有傳染可能之疾病流行，在醫院線
      上服務之醫師及護理人員深怕遭受感染，於與病人接觸時
      ，均會小心翼翼，戴手套及口罩以求防護，但該部於實施
      本案具有高度感染可能之顯影劑注射作業之侵入性醫療作
      業時，竟未能本著「人饑己饑」、「人溺己溺」之精神，
      對於病患之安全視同自己之安全，採取與該部其他檢查室
      （四三、四四、四五）相同之「一人一套」之作業方式，
      被告乙○○身為該部最高長官，對於該部之上揭不當作業
      方式事前早已知悉，且有權預防及避免發生是項感染不幸
      事件發生，卻為求節省營運成本，提高營運績效，因而犧
      牲病患權益之保障，實屬非是。茍其能拋棄營運成本之考
      慮，以病患安全之保障作為最高之目標，發揮醫療良知，
      本於該部最高行政主管之權責，明確指示該部醫師對於該
      項器材之使用，應秉持「無菌觀念」實施「一人一套」作
      業措施，則本案不幸事件即可避免，應屬顯然。此由於本
      案不幸事件發生後，該院放射線部對於該項器材之使用，
      已實施「一人一套」方式，爾後及未曾再發生類似感染事
      件，由此亦可見一般。以是，被告乙○○既善盡主管職責
      ，以維護病患安全之作為義務，以免發生感染結果，又其
      應注意該部注射器材使用方式是否已達到病患安全維護之
      要求，且能注意，竟而疏於注意確信以為不會發生上揭不
      幸結果，終釀成本案死亡悲劇，其就本案醫療感染死亡事
      件之過失犯行，殆無疑義。本件臺北榮民總醫院放射線部
      四六檢查室，不惜罔顧病人安全之維護，違反一般作業常
      規，連續重複注射筒、螺旋導管等器材，當係基於營運成
      本之考慮，原因無他。茍誠如被告乙○○所言，耗材成本
      之增加與其績效無關，其不會忽略病患安全之維護，為求
      節省耗材支出而指示醫師不得更換注射器材云云屬實。如
      該部營運支出、收入之多寡，與身為放射線部之最高主管
      之被告乙○○無所關連，何以其於該部八十四年八月份所
      發之前次會議紀錄中曾提示該部人員應戮力開源節流？且
      因當時臺北榮民總醫院尚未實施醫師績效獎金制度（參見
      卷附該院九十年六月十二日（九十）北總秘字第０五四０
      二號函得知該院自八十八年元月一日起使開始實施醫師績
      效獎金制度），相關耗材支出之多寡，洵與線上醫師全然
      無關，若如非被告乙○○基於該部最高主管，對於是項不
      當器材使用方式不當決策，衡情該部負責實際執行醫療行
      為之線上醫師更當無為節省耗材，使醫療風險提高，致自
      己徒增醫療糾紛，進而官司纏身之可能？若謂身為該部醫
      療決策之最高負責人竟卻能就此決策疏失免責，而卻由聽
      命行事毫無決策能力之第一線醫師全攬所有罪責，此「權
      責不相當」之作法，寧為事理之平？綜上，被告乙○○前
      揭所辯，當係推諉飾卸之詞，應不足採信。
（七）再查，自非洲奈及利亞感染瘧疾傳染病返國之病患李春風
      至臺北榮民總醫院急診，當時呈現忽冷忽熱，及黃疸之病
      情，在未被確定係感染瘧疾傳染病前，被安排於八十四年
      十月五日十三時二十分許，接受該部為渠作「肝臟」、「
      腎臟」之電腦斷層掃描檢查，該次之檢查係由被告丁○○
      負責執行，為被告丁○○所是認，並有李春風之相關病例
      資料足憑。雖被告丁○○辯稱伊操作該自動注射器係依照
      部裡八十四年八月八日示範操作之方式替病患檢查，完全
      符合醫院之規定，至於醫院未遵循注射器材一人一套之原
      則，係主管階級決策不當所致，非伊所能決定，伊係基於
      信賴其他先進醫師而依規定執行檢查業務，完全遵循醫療
      倫理，不應負過失罪責云云。惟查臺北榮民總醫院為大型
      醫學中心，有關專業醫療業務係由部內各次專科之科主任
      領導，以主治醫師為主軸，住院醫師則負責第一線執行，
      並由負責之主治醫師及住院醫師依其專業知識、臨床狀況
      及當時注射器之實際狀況自行決定是否更換，此有行政院
      衛生署醫事審議委員會之鑑定意見可參，故臺北榮民總醫
      院放射部操作自動注射機之常規雖每上、下午更換一次注
      射筒，連接螺旋導管之注射器材，但此項常規並非一成不
      變而硬性之強制規定，不得隨具體情形需要而更換，參以
      證人即放射線部護士楊慧珍於本院更一審訊問中證稱：「
      （是否聽過醫師使用這部機器要護理人員更換這項耗材？
      ）我有聽過，因為大夫有他專業的考慮，他可能認為接頭
      不安全所以要求更換」云云（參見本院更一審卷(一)附九十
      年三月二日訊問筆錄），足證被告丁○○身為該項檢查之
      執行醫師，自應基於醫療實際需要，本於其專業考量決定
      是否更換注射器材，自不得呆板地以奉行此項常規不渝即
      可免除一切法律責任，遑論伊於八十四年十一月七日偵查
      中已自承曾經於操作該部機器時發見在三向接頭有病人回
      血之血漬，所以有請護士更換器材，伊於晚上值班時，沒
      有護士一同值班，伊看到注射筒內的活塞有斷裂、脫落，
      伊也自己更換過器材等語。足見雖該部關於是項注射器材
      之使用，未明確規定應貫徹「一人一套」之無菌觀念，不
      可連續重複使用，固屬非當，但該部未曾強制硬性規定不
      得隨實際需要更換是項器材，是伊於操作超快速電腦斷層
      掃描儀檢查時，未落實將自動注射機之注射筒及螺旋導管
      使用一次即予丟棄之「無菌觀念」，視實際情形需要而連
      續重複使用該注射器材，致感染瘧疾之病患李春風血液回
      流污染導管及注射筒，卻仍未更換該項已遭感染之注射器
      材，並造成其後另一住院醫師賴仁怡於同日十四時五分、
      十七時五分、十七時三十分、十七時五十分、十九時二分
      、十九時三十分許，分別為病患張文強、周增森、周銘生
      、徐在、黃李琇、吳志勳作電腦斷層掃描檢查，因使用同
      一組注射器材注射顯影劑，而感染瘧疾，其中周增森、周
      銘生、徐在、吳志勳四人因而不治死亡，已如前述。而執
      行醫療業務時，本即應投以高度之注意義務，應預防所使
      用之注射器材避免產生感染，而本件注射顯影劑之行為，
      係屬於「侵入性」之醫療動作，產生感染之可能性甚高，
      且伊自承於當時伊已明知在其他醫院或臺北榮民總醫院其
      他部門，所使用之注射器材均是「一人一套」，不可連續
      重複使用，唯獨該院放射部四六檢查室所使用之注射器材
      是重複連續使用，僅上、下午各更換一次而已等語（參本
      院更一審理筆錄），由此得知，伊當時本於所受醫學訓練
      ，已知悉並明瞭該部四六檢查室當時所實施之連續重複使
      用注射器材之舉措並不符合「無菌觀念」，對於病患之安
      全將可能造成危害，即此伊當更應注意器材感染問題，尤
      其對於病狀奇異之病人，更應仔細觀察以瞭解是否有感染
      可能而於檢查完畢後隨即指示護理人員馬上更換注射器材
      ，避免接續使用該套器材進行注射之病患產生感染。而本
      案病患李春風自非洲奈及利亞感染瘧原菌回國，雖經斷層
      檢查前尚無法確實判斷係感染瘧疾，是以經安排至該部以
      最新進之是項超快速電腦斷層掃描機作進一部檢查，則被
      告丁○○於替李春風實施電腦斷層掃描時，因李春風當時
      之病情為「發冷發熱及黃疸」，並懷疑肝臟感染，乃經安
      排前去放射線部作肝臟及腎臟電腦斷層檢查，則被告丁○○依照李春風所呈現出之病情與瘧疾所呈現之病情相同及
      李春風自述由非洲返國等情（參見卷附臺北榮民總醫院瘧
      疾感染事件處理及調查報告、臺北榮民總醫院九十年四月
      三十日（九十）北總放字第０三九六七號函所檢送之李春
      風檢查申請基本資料及檢查結果報告），茍被告丁○○能
      有危機意識，對於是項檢查施予高度注意義務，即不難知
      悉李春風可能自衛生條件不佳，各種傳染病橫行肆虐之非
      洲地區感染有傳染性疾病返國，伊竟疏於察覺，乃未隨即
      指示護理人員更換該組已經使用可能會造成感染之注射器
      材，任由接續使用該檢查室之賴仁怡醫師，使用同一套注
      射器材為周增森、周銘生、徐在、吳志勳、張文強、黃李
      琇等人注射顯影劑實施電腦斷層掃描，因而釀成本件不幸
      事件之發生，而被告丁○○亦坦承茍當時於李春風檢查完
      畢後隨即更換注射器材，即不會發生本件感染不幸事件無
      誤云云（參見八十四年十一月七日偵查筆錄，他字卷第八
      七頁）。伊於八十五年元月二十四日偵查時，經檢察官訊
      以：（你認為是否每次病人有回血現象，你有把握都能肉
      眼看到？）答：我認為可以。（參見85偵七八二號卷第十
      頁反面）核與賴仁怡所供相符。（參見八十五年元月二十
      四日偵查筆錄，85偵七八二號卷第十一頁反面）又佐以卷
      附臺大護理技術（基技與專技標準二板）一書中第二五三
      頁亦載稱：實施靜脈注射時可見回血等情（參見本院更一
      審卷第四三頁），核與證人陳良光醫師（新光醫院放射線
      科主治醫師）於本院更一審九十年元月十九日訊問時所稱
      實施顯影劑注射時一定要確定有回血方可表示有將針打到
      靜脈血管內等語。（本院更一審卷第九十二頁、第九十五
      頁）。臺北榮民總醫院劉正義主任於八十四年十月三十日
      該院就此次瘧疾感染事件所召集之專家討論會議中即發言
      稱：在操作過程，手要往後面拉一根鐵絲，要慢慢移動，
      手要抓一定會回血... 依其個人經驗，回血是必然的，一
      個人平躺，手比頭高，雖然顯影劑掛的很高，但是針扎的
      一定短暫的會有一段跑出來，血又輕，一下子就上去，所
      以跟導管的長短沒有關係，所以將來預防就是所有的病人
      只用一瓶，不然將來可能會再發生云云，此有該次會議之
      紀錄在卷足憑。然本件感染不幸事件發生後，臺北榮民總
      醫院為找出造成事故發生之原因，於八十四年十月三十日
      邀集國內專家學者深入研商檢討，綜合其檢討結果為：（
      １）病患受檢過程手部必須拉緊檢查握棒，並且高過頭部
      ，為配合機器移動，手部常需用力，此項動作極易導致血
      液回流等語，此有該次會議紀錄在卷足憑。本院更一審於
      九十年四月十一日上午為瞭解本案機器之實際操作過程，
      親自前去該院放射部進行瞭解，於勘驗當時，適恰遇有一
      年老病患前去該部四六檢查室使用是項器材進行斷層檢查
      ，本院更一審緊隨渠之身後作觀察瞭解並全程以拍利得相
      機拍攝照面附卷，於當時見該病患於進行正式之電腦斷層
      掃描前，應先於檢查室旁之注射室施行靜脈注射（由護士
      先確定施打部位及回血情形，再拔除留置針之內管，接上
      內有生理食鹽水之注射筒，進行生理食鹽水之注射），病
      人再送入檢查室躺臥於檢查台上，雙手向上拉緊檢查臥棒
      ，以機器將病人拉進機器內確定好檢查位置，再打開注射
      接頭施打顯影劑（由醫師先回抽見血以確定針有打到血管
      內，把針筒內之生理食鹽水推進血管，接著將注射筒前端
      控制夾關閉，再將注射機之顯影劑導管接上病人手上針頭
      注射顯影劑），再進行電腦斷層檢查等情，雖本件注射過
      程使用三段式導管，且於各段導管接頭設有三段式開關，
      但病患於注射顯影劑前，須躺臥於檢查台上，雙手須向上
      拉緊檢查臥棒，俾供機器能將其拉送至檢查位置（參見本
      院更一審所拍攝編號11 、12、13、14、15、16照片），
      再注射顯影劑，加以於進行顯影劑注射時所有開關應均確
      定被打開，俾使顯影劑能自上端之注射筒內注入病患體內
      ，既實施注射當時所有之開關已經被打開，所以整條三段
      式導管已呈相通狀態，若病患因雙手緊握檢查棒，且手部
      位置高於頭部極容易發生回血情形（觀諸本院更一審所拍
      攝之編號13、14、15、16照片，已見病患回血情形）此時
      整條導管即可能因回血遭受污染。是臺北榮民總醫院於八
      十四年十月三十日邀集國內專家學者深入研商檢討，綜合
      檢討結果（１）：病患受檢過程手部必須拉緊檢查握棒，
      並且高過頭部，為配合機器移動，手部常需用力，此項動
      作極易導致血液回流等語，應與事實相符，堪以採信。被
      告丁○○於替李春風檢查完畢後，竟疏於注意當時所使用
      之導管因回血而遭到污染，因而未指示護理人員隨即更換
      注射器材，終釀成本件不幸事件，伊應擔負過失致死之責
      ，灼然可見。至被告所辯因臺北榮民總醫院係使用留置針
      ，注射時可以不必回抽，伊係直接將顯影劑注射入病人體
      內，根本不可能看到病患血液回流情形云云，核與證人楊
      慧珍於本院更一審訊問時所稱：「（在設定點滴打針時，
      如何確定針體已進入血管裡？）我們護理人員打進留置針
      時，通常會稍微反抽，我們有看到針頭底下的連接管有稍
      微回血後，我們會把鹽水往裡推後就關住栓頭，把病人推
      入檢查室等候檢查，之後由醫師要接藥時，要打開栓頭及
      空針之後再反抽，確定回血後才能接上機器的連接管。（
      在靜脈注射是否也如此？）是的」等語（參見本院更一審
      卷附九十年三月二日訊問筆錄）相互矛盾，且縱被告丁○○所辯屬實，亦無解於伊於執行本件注射作業時之疏失甚
      明。又縱令病患血液回流無法辨識，係臺北榮總瘧疾感染
      事件處理及調查報告之結論（參見他字卷第一七頁），臺
      北榮總瘧疾感染事件學者討論會會議紀錄之結論亦記載：
      「雖然無直接證據，但是根據流行病學資料顯示，可能是
      無法辨識血液回流污染顯影劑導致感染」云云（參見他字
      卷第二０五頁），惟本院既認定被告丁○○應注意注射器
      材一人使用一次即須更換，且無不能注意之情事，為其應
      負過失責任之原因，則血液回流是否係肉眼所得辨識，以
      及被告丁○○使用留置針注射有無回抽動作，要屬無關緊
      要，亦即並不影響其過失犯行之認定。另被告丁○○案發
      時雖甫任職臺北榮總三個月，係屬第一年住院醫師，並非
      專科醫師，然不論係住院或專科醫師，其負有注意義務之
      程度並無不同，況注射器材之更換乃第一線醫護人員本於
      「無菌觀念」應執行之鐵律，本無住院醫師或專科醫師之
      分，更無入院時間長短之別，故被告上開所辯，無可採信
      ，其有過失致死之犯行，亦堪可認定。
（八）按刑法第十四條規定：行為人雖非故意。但按其情節應注
      意，並能注意，而不注意者，為過失。行為人對於構成犯
      罪之事實，雖預見其能發生而確信其不發生者，以過失論
      。同法第十五條第一項亦規定：對於一定結果之發生，法
      律上有防止之義務，能防止而不防止者，與因積極行為發
      生結果者同。所謂「對於一定結果之發生，法律上有防止
      之義務」，此種作為義務，雖不限於明文規定，要必就法
      律之精神觀察，有此義務時，始能令負犯罪責任。（最高
      法院三十一年上字第二三二四號判例參照）。綜上所述，
      被告乙○○職司臺北榮總放射部部主任，對該部之行政、
      醫療均負有監督及決策之責，被告丙○○承部主任之命，
      負責超快速電腦斷層攝影機之運作、聯繫，被告丁○○係
      線上操作執行之醫師，渠等對該部機器運作過程中所可能
      產生之問題，均應隨時注意及採取防範、改進措施，詎被
      告乙○○、丙○○於下屬對原採用之注射方式認有安全之
      顧慮而提出反應後，竟疏未妥加研探問題之所在，並囿於
      經費成本之考量，反以「主任說照原方式使用」或以「說
      不安全拿出證據來」答覆，而被告丁○○竟墨守該部之陋
      規，並未本其專業知識於發現李春風病情可能已自非洲地
      區感染傳染性疾病，因而基於職業本能自行決定更換注射
      器材，則當不致發生四位病患因感染瘧疾及因本身罹患他
      病抵抗力較弱而加速死亡之結果。本件被告三人本於職責
      ，分別對於本件感染不幸事件之發生有所過失甚明，且渠
      等之過失與四名被害人之死亡間復有相當因果關係。是本
      件被告三人之過失犯行甚為明確，應依法論科。
三、經查被告乙○○、丙○○、丁○○均係從事醫療業務之人，
    已如前述，其等分別因於監督、規劃、執行醫療行為時疏於
    注意致被害人死亡，三人之過失均同為被害人周增森等四人
    死亡發生之原因。核其三人所為，均係犯刑法第二百七十六
    條第二項之罪，被告三人之一個過失行為導致四人死亡，係
    一行為而觸犯數罪名之想像競合關係，應各論以一個過失致
    死罪，併予敘明。原審未加詳察，遽認不能證明被告丁○○
    犯罪，並就造成四人死亡，未敘明係一行為觸犯數罪名之想
    像競合犯關係，均有未合，檢察官上訴指摘原審對於被告丁○○之判決不當，為有理由，應由本院將原審對於被告丁○○之無罪判決撤銷改判。又原審未引據臺北榮民總醫院放射
    線部「員工職掌與權責」之規定明白敘述被告乙○○、丙○○，何以對於本件由被告丁○○負責實施醫療行為所造成死
    亡事件應負擔疏失責任之依據，即有未洽。又按「刑之量定
    ，為求個案裁判之妥當性，法律固賦與法院裁量權。但此項
    裁量權之行使，並非漫無標準，仍應依刑法第五十七條規定
    ，審酌行為人及其行為等一切情狀，為整體之評價，使罪刑
    均衡，輕重得宜。」（最高法院八十七年度台上字第二六七
    二號判決參照）經查，原審於判決理由內未詳細記載就被告
    乙○○、丙○○二人有關刑法第五十七條審酌之具體情形，
    僅略載「審酌其二人之品行、教育程度、過失情節、所生危
    害、醫院已與被害人達成和解及犯罪後態度等情」云云，即
    非適法。被告乙○○、丙○○上訴否認犯罪，雖無理由，但
    原審判決對該二被告部分既有上揭可議之處，亦應由本院將
    之撤銷改判。爰審酌被告三人均無犯罪紀錄，品行良好，所
    受教育程度均高，分別為職司醫療業務機構之行政主管及負
    責實際醫療作業之主治醫師、住院醫師，本均應對於職責所
    在，賦予高度注意義務，本諸"視病猶親" 之理念，對於施
    以安全衛生之醫療處遇，卻因循苟且，疏於上揭注意義務，
    致生四位病患死亡之不幸結果。所屬醫院已與被害人達成和
    解（有和解書在卷可憑）及犯後均飾詞推諉等一切情狀，分
    別就被告乙○○量處有期徒刑壹年陸月，被告丙○○量處有
    期徒刑壹年貳月；就被告丁○○量處有期徒刑壹年肆月，以
    昭烔戒，又查被告丙○○固經乙○○指派為該新進機器之負
    責人，就注射機具應有無菌觀念且須遵行之原則，唯其既受
    命於放射部主任即被告乙○○之指示，且又非當天該等被害
    人於檢查時之主治醫師，掌控權限甚微，過失責任究非重大
    ，又查其未曾受有期徒刑以上刑之宣告，有本院被告全國前
    案紀錄表附卷可稽，被告丙○○經此審科教訓，日後當能謹
    慎從醫，應無再犯之虞，因認所科之刑以暫不執行為當，爰
    併諭知緩刑三年，以勵自新。
四、據上論斷，應依刑事訴訟法第369條第1項前段、第364條、
    第299條第1項前段，刑法第276條第2項、第74條第1款，罰
    金罰鍰提高標準條例第1條前段，判決如主文。
本案經檢察官李良忠到庭執行職務。
中　　華　　民　　國　　94　　年　　3 　　月　　29　　日
　　　　　　　　　臺灣高等法院刑事第五庭
                      審判長法　官房  阿  生
　　　　　　　　　　　　　  法　官雷  元  結
　　　　　　　　　　　　　  法　官蔡  光  治
以上正本證明與原本無異。
如不服本判決，應於收受送達後十日內向本院提出上訴書狀，其
未敘述上訴之理由者並得於提起上訴後十日內向本院補提理由書
（均須按他造當事人之人數附繕本）。
                            書記官陳  韋  杉
中　　華　　民　　國　　94　　年　　3 　　月　　31　　日
附錄：本案論罪科刑法條全文
刑法第二百七十六條第二項：
從事業務之人，因業務上之過失犯前項之罪者，處五年以下有期
徒刑或拘役，得併科三千元以下罰金。
